最高法院民事判決　　　　　　　　　　　　　　　　八十八年度台上字第二○二號
　　上　訴　人　福合興股份有限公司
　　法定代理人　周國賢
　　被 上訴 人　甲○○
右當事人間請求塗銷抵押權設定登記等事件，上訴人對於中華民國八十七年一月十九
日台灣高等法院第二審判決（八十六年度上字第一四二四號），提起上訴，本院判決
如左：
    主  文
原判決廢棄，發回台灣高等法院。
    理  由
本件被上訴人主張：伊所有之台北縣金山鄉○○○段龜子小段四四、四六號土地應有
部分各二十四分之一暨地上建物建號一六五號門牌台北縣金山鄉○○○路一五巷三號
四樓建築改良物（下稱系爭房地）所有權狀及印鑑證明書於民國八十五年三月十八日
於家中被竊，並遭人以偽造之八十二年六月十二日補發身分證及印鑑章，於八十五年
十月二十一日向台北縣金山鄉戶政事務所請領印鑑證明後，於同月二十二日以系爭房
地設定本金最高限額新台幣（下同）一百零四萬元抵押權（下稱系爭抵押權）為擔保
，向上訴人借貸八十萬元；伊未向上訴人借款，且系爭抵押權設定契約書上印文係屬
偽造，所擔保之債權既不存在，則系爭抵押權無從附麗，爰求為確認上訴人對伊八十
萬元抵押借款債權不存在，並塗銷系爭抵押權登記之判決。
上訴人則以：被上訴人向伊辦理系爭抵押貸款手續所提出之國民身分證、印鑑證明、
印鑑章及土地暨建物所有權狀，經地政機關審核無誤而准予辦理登記，足見該等文件
為真實；另被上訴人提出系爭房地前順位之金山鄉農會抵押貸款餘額證明，且其以本
人支票分期償還系爭抵押貸款，若非其親自辦理或同意辦理，不可能如是週全。縱辦
理過程非被上訴人本人親自為之，然其既將前述印鑑證明、印鑑章及所有權狀等正本
交由第三人出面持向上訴人辦理系爭抵押貸款，且以該印鑑章簽發支票交付伊，而伊
支付貸款之支票並由被上訴人兌現，依民法第一百六十九條規定，亦已構成表見代理
，被上訴人應負授權人之責任等語。資為抗辯。
原審維持第一審所為上訴人敗訴之判決，駁回上訴人之上訴，無非以：本件被上訴人
主張其住宅於八十五年三月十八日遭人侵入竊取包括系爭房地所有權狀、印鑑證明等
財物，有台北縣警察局受理民眾報案紀錄簿、呈報單及偵訊筆錄可稽，並經承辦員警
胡小龍證實，且上訴人所不否認。系爭房地雖經設定系爭抵押權擔保被上訴人向上訴
人借款八十萬元，惟核：(1)被上訴人向台北縣金山鄉戶政事務所於八十四年四月七日
申辦之印鑑登記；(2)八十五年十月二十一日申請之被上訴人印鑑證明；(3)台北縣汐止
地政事務所八十五年十月二十二日汐電字第四○一一六號土地登記申請書；(4)台灣土
地銀行東台北分行八十五年八月二十一日申請開立之第○○三四三－四號支票存款帳
戶等資料；其中(3)土地登記申請、(4)支票存款戶開戶資料所附國民身分證之照片，並
非被上訴人，有貼上他人照片之被上訴人名義之國民身分證影本可稽。上開資料，其
中(2)八十五年十月二十一日印鑑登記申請書、(3)八十五年十月二十二日土地登記申請
書、(4)台灣土地銀行支票存款印鑑卡『甲○○』之印文，與(1)八十四年四月七日印鑑
登記申請書『甲○○』之印文，不能吻合。此經憲兵司令部鑑定明確，有鑑驗通知書
足憑。上訴人所謂，該鑑定報告有瑕疵云云，不足採信。又八十五年十月二十一日印
鑑登記申請書及支票存款往來約定書上『甲○○』之簽名字跡，與八十四年四月七日
印鑑登記申請書上被上訴人親自簽名之字跡，其書寫個性、慣性、特徵、筆劃關連及
組織方式，復顯然不同。足見八十五年十月二十一日印鑑證明之申請及台灣土地銀行
東台北分行支票存款帳戶之開戶，係他人持被上訴人名義之變造國民身分證所為。又
土地、建物所有權狀及印鑑證明並非經常使用之物，被上訴人家中失竊未即時發現，
嗣遭人持向上訴人設定抵押借款，及至受上訴人通知繳款，始發現上開權狀失竊，本
屬常情；上訴人主張：被上訴人之系爭房地權狀並未失竊云云，尚不足採。另被上訴
人固曾於八十四年四月九日向金山鄉農會申辦貸款，惟上訴人就金山鄉農會對於被上
訴人之認識並未舉證證明，尚難僅憑被上訴人係台北縣金山鄉農會會員，即謂該農會
之承辦人員認識被上訴人，又被上訴人之國民身分證既遭他人變造，則該貸款餘額證
明應係變造身分證之人持該身分證冒被上訴人之名義向台北縣金山鄉農會申請，堪以
認定。上訴人既未能舉證證明其貸予被上訴人八十萬元，復未證明被上訴人授權他人
向上訴人借款，或被上訴人有由自己之行為表示以代理權授與他人，或明知他人表示
為其代理人而不為反對之表示之情事，應認被上訴人與上訴人間並無借貸關係存在等
詞。為其判斷之基礎。
按金融機構之貸款帳戶均為特定，非如存款帳戶有存摺由存款人持有，二者不同，他
人難以得知，而農會之貸放款對象，為其會員及其家屬（農會法第四條第一項第十一
款、農會法施行細則第十一條）。則上訴人一再主張：被上訴人辦理設定系爭抵押權
之前，曾出具金山鄉農會抵押貸款餘額證明，該貸款餘額證明，須本人親自辦理，且
農會客戶特定，假冒『甲○○』之人如何取得﹖顯被上訴人知情云云，自屬重要之攻
擊方法，亦非全然無據；原審就金山鄉農會如何核發此貸款餘額證明未詳予調查，徒
謂上訴人不能證明金山鄉農會對被上訴人認識，並逕認該貸款餘額證明係『變造身分
證之人持該身分證冒被上訴人名義向金山鄉農會申請』，未免率斷。其次，被上訴人
之印鑑章並未失竊，於提出其身分證影本時，並加蓋印文於其上（見一審卷第六四、
六五頁、第四四頁），核該印文，與前揭(1)被上訴人申辦之印鑑登記；(2)八十五年十
月二十一日核發之被上訴人印鑑證明；(3)土地登記申請書；(4)台灣土地銀行東台北分
行支票存款帳戶上之『甲○○』印文，極為酷似；其中(2)印鑑證明更係金山鄉戶政事
務所所核發之公文書（見一審卷第五九頁），依民事訴訟法第三百五十五條第一項規
定，且具有形式上證據力。第一審法院未將該被上訴人之真正印鑑章併送鑑定機關以
供比對鑑定，復未命作成該印鑑證明公文書之金山鄉戶政事務所陳述其意見，則鑑定
機關以「萬能投影比對儀」、「透明片比對法」之鑑定方法，作成與印鑑登記『印文
不能吻合』之鑑定（見一審卷第一○一頁），自難謂無缺失；原審未進一步為審認，
即據該鑑定結果為不利上訴人之判斷，亦嫌疏略。上訴論旨，指摘原判決不當，求予
廢棄，非無理由。
據上論結，本件上訴為有理由，依民事訴訟法第四百七十七條第一項、第四百七十八
條第一項，判決如主文。
中      華      民      國    八十八    年      一      月    二十九    日
                              最高法院民事第三庭
                                  審判長法官  朱  建  男
                                        法官  曾  煌  圳
                                        法官  許  澍  林
                                        法官  鄭  玉  山
                                        法官  蘇  達  志
　　　右正本證明與原本無異
 　　　　　                              　　 書  記  官
中      華      民      國    八十八    年      二      月     二十     日
